---
title: |
 | Estimation en temps réel de la tendance-cycle :
 | Apport de l’utilisation des filtres asymétriques dans la détection des points de retournement
subtitle: "Point Thèse"
author: "Alain Quartier-la-Tente"
departement: "08 septembre 2023"
division: |
    | 
logo: "img/logobeamer.png"
automaticcontents: false
output:
    beamer_presentation:
        template: template_Beamer.tex
        keep_tex: yes
        theme: TorinoTh
        slide_level: 3
        includes:
          in_header: preamble_beamer.tex
themeoptions: "coding=utf8,language=french"
classoption: 'usepdftitle=false,french' #handout
fontsize: 10pt
biblio-style: unsrtnat
natbiboptions: [numbers]
---

```{r setup, include=FALSE}
knitr::opts_chunk$set(echo = FALSE,
                      cache = F,
                      fig.align = 'center',
                      fig.path = "img/rmd-")
```

### Nouveautés :

- DT méthodologie en cours de finalisation


Nouveautés :

- Méthodes polynomiales locales : en fait ça marche, il y avait juste une erreur dans les graphiques
  
. . .

- FST : 

    - Poids trouvés en minimisant le déphasage observé sur les séries simulées : toujours du filtre préservant les polynômes de degré 2 avec $\alpha = 0,00$ (*fidelity*), $\beta  =0,05$ (*smoothness*) et $\gamma = 0,95$ (*timeliness*)


    - Poids non normalisés peuvent avoir un avantage : on associe un poids décroissant à la *timeliness*

Résultats : <https://aqlt.github.io/DT-est-tr-tc/sec-comparison.html#comparaison>

### Nouvelle Bibliographique

Estela Bee Dagum & Silvia Bianconcini (June 2023): Monitoring the direction of the short-term trend of economic indicators

- étudient le filtre cascade avec une approximation via les RKHS en utilisant noyau triangulaire (coefficients non retrouvé avec `rjd3filters`)

- proposent deux tests statistiques pour comparer les méthodes en termes de révisions et de point de retournement

- Comparent les méthodes en étudiant deux séries de la FRED

### Suite du DT 

Faire une soumission aux JOS ? Si oui sur quelle partie ?

Contributions qui me semblent intéressantes :

- Musgrave "local"

- prévisions implicites / package

### `rjd3filters`

Permet de générer toutes les moyennes mobiles de X-11 (y compris asymétriques) et de les combiner pour en étudier les propriétés.

Permet de refaire toutes les étapes de X-11 (y compris correction des points atypiques), voir : <https://github.com/rjdemetra/rjd3filters/blob/develop/vignettes/X11.Rmd>

Pourrait permettre de faire un "Comprendre la méthode X-11 avec R"


### ex `rjd3filters` : filtres X-11

```{r, out.width="100%"}
knitr::include_graphics("img/gain_lp.pdf")
```

### ex `rjd3filters` : filtres X-11

```{r, out.width="100%"}
knitr::include_graphics("img/gain_autres.pdf")
```
