---
title: "De la conception d'un package à RJDemetra et au-delà"
subtitle: "Séminaire interne DMS, 4 avril 2019"
author: "Alain Quartier-la-Tente et Anna Michalek"
division: "Insee, Seasonal Adjustment Centre of Excellence (AQLT) and European Central Bank (AM)"
departement: "alain.quartier-la-tente@insee.fr"
logo: "img/SACElogo.jpg"
output:
    beamer_presentation:
        template: template.tex
        keep_tex: yes
        theme: TorinoTh
        slide_level: 3
header-includes:
- \usepackage{wrapfig}
- \usepackage{booktabs}
- \usepackage{longtable}
- \usepackage{array}
- \usepackage{multirow}
- \usepackage[table]{xcolor}
- \usepackage{wrapfig}
- \usepackage{float}
- \usepackage{colortbl}
- \usepackage{pdflscape}
- \usepackage{tabu}
- \usepackage{threeparttable}
- \usepackage{threeparttablex}
- \usepackage[normalem]{ulem}
- \usepackage{makecell}
- \usepackage{animate}
- \usepackage{fontawesome5}
themeoptions: "coding=utf8,language=english"
classoption: 'usepdftitle=false,french'
fontsize: 10pt
---

```{r setup, include=FALSE}
knitr::opts_chunk$set(echo = TRUE,
                        fig.path = "img/markdown-",
                      warning = FALSE)
library(AQLTools)
library(RJDemetra)
options(enable_print_style = FALSE)
```

# Introduction

### RJDemetra et JDemetra+ \bcquestion

\includegraphics[width=2cm]{img/jdemetra+.png} JDemetra+ (JD+) : logiciel de désaisonnalisation, [officiellement recommandé](https://ec.europa.eu/eurostat/cros/system/files/Jdemetra_%20release.pdf) par Eurostat et la BCE, où sont implémentés TRAMO/SEATS+ et X-13ARIMA-SEATS

\bigskip
$\rightarrow$ RJDemetra est une interface \large\faRProject{} \normalsize à JDemetra+ basée sur les librairies \large\faJava{} \normalsize de JD+

\pause

Objectif :  avoir un package complet autour de JD+ dans un langage de script (ici \faRProject) accessible à tous pour :

- tester sans développer une interface graphique 

- utiliser ce qui est déjà disponible en R

- faire des nouveaux développements (dashboards, direct vs indirect)

# Création d'un package Java

## Création d'un package

### 6 idées reçues sur la création d'un package

1. Réaliser un package est un truc d'initié

2. Un package est à destination du CRAN

3. Un package sert à partager son code avec d'autres personnes

4. Je n'ai que très peu de
fonctions, inutile d'en faire un package

5. Cela prend du temps

$\rightarrow$ Beaucoup de documentation en ligne en \bcdfrance

Exemple : "Fabriquer un package R en moins de 6 minutes" https://r2018-rennes.sciencesconf.org/205552

$\rightarrow$ Pour aller plus loin : "R packages" http://r-pkgs.had.co.nz/

$\rightarrow$ utilisation de RStudio

### Faire son premier package (1/5)

\includegraphics{img/package/new_project00.png}

### Faire son premier package (2/5)

\includegraphics{img/package/new_project01.png}

### Faire son premier package (3/5)

Plusieurs dossiers sont créés :

\includegraphics[width = 0.2\textwidth]{img/package/new_project03.png}

Les plus importants :

- dossier R : programmes R
- DESCRIPTION : description du package
- NAMESPACE et man : seront générés automatiquement 

### Faire son premier package (4/5)

Exemple du DESCRIPTION

\includegraphics{img/package/new_project04.png}

### Faire son premier package (5/5)

Programme par défaut :

\includegraphics{img/package/new_project02.png}

 - Check : vérifier s'il n'y a pas d'erreur d'exécution ou de codage 'Ctrl + Shift + E'
 
- Build and Reload : installer le package 



### Documentation avec roxygen2 (1/3)

\includegraphics{img/package/fonction01.png}

### Documentation avec roxygen2 (2/3)

\includegraphics[width=0.9\textwidth]{img/package/fonction02.png}

### Documentation avec roxygen2 (3/3)

\includegraphics[width=0.9\textwidth]{img/package/fonction03.png}


## Lien avec Java

### rJava

Dans une session R :
```{r, eval=FALSE}
library("rJava")
.jinit()
.jaddClassPath("./inst/java/demetra-tstoolkit-2.2.2.jar")
.jaddClassPath("./inst/java/jdr-2.2.2.jar")
```

\pause
Dans un package : librairies \faJava{} sous `/inst/java`

```{r, eval=FALSE}
.onLoad <- function(libname, pkgname){
  .jpackage(pkgname, lib.loc = libname)
}
```

\pause
Deux fonctions à retenir :

1. `.jcall()` : appeler une méthode

2. `.jnew()` : créer un nouveau objet Java


### Un exemple

```{r}
library(rJava)
library(RJDemetra)
jrspec <- .jcall("jdr/spec/tramoseats/TramoSeatsSpec",
                 "Ljdr/spec/tramoseats/TramoSeatsSpec;",
                 "of", "RSA0")
jspec <- .jcall(jrspec,
                "Lec/satoolkit/tramoseats/TramoSeatsSpecification;",
                "getCore")# ou : jspec <- jrspec$getCore()
jdictionary <- .jnew("jdr/spec/ts/Utility$Dictionary")
jrslt <- .jcall("ec/tstoolkit/jdr/sa/Processor",
                "Lec/tstoolkit/jdr/sa/TramoSeatsResults;",
                "tramoseats",
                RJDemetra:::ts_r2jd(ipi_c_eu[,"FR"]),
                jspec, jdictionary)
jrslt
```


## Tests et diffusion

### Tester son package

- R CMD CHECK : tests sur sa machine

\pause
- `rhub` pour lancer R CMD CHECK sur différentes plateformes (debian, linux, macos...) : `rhub::check_for_cran()`  
\faGithub{} https://r-hub.github.io/rhub/index.html

\pause
- Intégration continue avec GitHub $\rightarrow$ Ex avec TRAVIS CI, il suffit de créer un fichier `.travis.yml` dans son package et de configurer GitHub

\includegraphics{img/package/travis.png}

### Site web automatique

`pkgdown` permet de générer un site web, à partir de la documentation, qui peut être hébergé sur GitHub :

- Plus lisible

- Accessible sans avoir à ouvrir R

- Résultats des exemples

```{r, eval = FALSE}
pkgdown::build_site()
```

Exemple :

https://jdemetra.github.io/rjdemetra/


### Diffusion d'un package

Grande communité \large\faRProject{} \normalsize sur Twitter  
$\rightarrow$ \href{https://twitter.com/JDemetraPlus}{\faTwitter{} @JdemetraPlus}  
$\rightarrow$ rôle de l'Insee ?

De nombreuses conférences autour de R en France et en Europe : RLadies, RAddicts, RUSS, satRdays, useR!, Rencontres R, eRum, uRos...

Impression de "goodies" :

\includegraphics[width=3cm]{img/rjdemetra_logo.png} \includegraphics[width=3cm]{img/jdemetra+.png} 

# RJDemetra


### Les deux étapes de la désaisonnalisation

\vspace{-0.15cm}

1. Pre-ajustement de certains effets déterministes par un modèle RegARIMA

2. Décomposition: pour extraire la composante saisonnière

\centering
\includegraphics[height=0.75\textheight]{img/sa_2_steps.png}


## Current status

### Current status

- RegARIMA, TRAMO-SEATS et X-13-ARIMA :  
    + spécifications prédéfinies et personnalisées 
    + classes S3 avec des méthodes plot, summary, print
    
\medskip
   
- Manipulation de workspaces JD+ :  
    + Import de workspaces to avec le modèle CVS
    + Export des modèles R créé par RJDemetra
    
\medskip

- Contient une base de données : les IPI dans l'industrie manufacturière dans l'UE


## RegARIMA : exemples

### RegARIMA : exemples (1/4)

```{r}
library(RJDemetra)
ipi_fr <- ipi_c_eu[,"FR"]
regarima_model <- regarima_def_x13(ipi_fr, spec = "RG4c")
regarima_model
```

### RegARIMA : exemples (2/4)
\footnotesize

```{r}
summary(regarima_model)
```

### RegARIMA : exemples (3/4)

```{r, echo = FALSE}
def.par <- par(no.readonly = TRUE)
par(mai = c(0,0.82,0,0.42))
```

```{r, fig.height = 6 }
layout(matrix(1:6, 3, 2));plot(regarima_model, ask = FALSE)
```

### RegARIMA : exemples (4/4)

```{r, echo = FALSE}
def.par <- par(no.readonly = TRUE)
par(mai = c(0,0.82,0,0.42))
```

```{r, fig.height = 6 }
plot(regarima_model, which = 7)
```

## CVS-CJO : exemples
### CVS-CJO : exemples (1/8)

Un object `SA` est une `list()` de 5 éléments:

\includegraphics{img/sa_obj_struct.png}

### CVS-CJO : exemples (2/8)

Possibilité de définir ses propres spécifications comme sous JD+ ou d'utiliser les spécifications prédéfinies:

\footnotesize
```{r}
x13_usr_spec <- x13_spec_def(spec = c("RSA5c"),
                             usrdef.outliersEnabled = TRUE,
                             usrdef.outliersType = c("LS", "AO"),
                             usrdef.outliersDate = c("2008-10-01",
                                                     "2002-01-01"),
                             usrdef.outliersCoef = c(36, 14),
                             transform.function = "None")
x13_mod <- x13(ipi_fr, x13_usr_spec)
ts_mod <- tramoseats_def(ipi_fr, spec = "RSAfull")
```


### CVS-CJO : exemples (3/8): decomposition

\footnotesize

```{r}
x13_mod$decomposition
```

### CVS-CJO : exemples (4/8): decomposition

\footnotesize

```{r}
ts_mod$decomposition
```


### CVS-CJO : exemples (5/8)

```{r, fig.height=6}
plot(x13_mod$decomposition)
```

### CVS-CJO : exemples (6/8)

\footnotesize

```{r}
x13_mod$final
```

### CVS-CJO : exemples (7/8)

```{r,fig.height=6}
plot(x13_mod$final, first_date = 2012, type_chart = "sa-trend")
```


### CVS-CJO : exemples (8/8)

\footnotesize
```{r,fig.height=6}
x13_mod$diagnostics
```



## Manipuler des workspaces


### Exporter un workspace

\footnotesize
```{r, echo= TRUE, message = FALSE}
wk <- new_workspace()
new_multiprocessing(wk, name = "MP-1")
add_sa_item(wk, multiprocessing = "MP-1",
            sa_obj = x13_mod, name =  "SA with X13 model 1 ")
add_sa_item(wk, multiprocessing =  "MP-1",
            sa_obj = ts_mod, name = "SA with TramoSeats model 1")
save_workspace(wk, "workspace.xml")
```

\includegraphics{img/workspace.png}

### Importer un workspace (1/3)

\footnotesize

```{r}
wk <- load_workspace("workspace.xml")
get_ts(wk)
```

### Importer un workspace (2/3)

\animategraphics[loop, autoplay, width=\linewidth]{2.5}{img/gif/import_model/}{1}{114}



### Importer un workspace (3/3)
\footnotesize

```{r}
compute(wk) # Important to get the Sa model
models <- get_model(wk) # A progress bar is printed by default
# To extract only one model
mp <- get_object(wk, 1)
count(mp)
sa2 <- get_object(mp,2)
get_name(sa2)
mod <- get_model(wk, sa2)
```


## Comment installer le package ?

### Comment installer le package ?

Package disponible sur \large\faGithub\normalsize: https://github.com/jdemetra/rjdemetra

Il a sa propre page web : https://jdemetra.github.io/rjdemetra/

Peut être installé depuis le CRAN:
```{r, eval = FALSE}
install.packages("RJDemetra")
```

Ou depuis github (version de développement):

```{r, eval = FALSE}
devtools::install_github("jdemetra/rjdemetra")
```

\bcinfo Il faut Java8 : à l'Insee, il faut utiliser une version portable de Java et configurer le `JAVA_HOME`. Sous AUS :

```{r, eval = FALSE}
Sys.setenv(JAVA_HOME='Y:\Logiciels\J8Px64\Java64')
```


## Développements futurs

### What's next? \bcpanchant (1/2)

Documentation:

- Vignette/article pour Journal of Statistical Software

- Guide pour installer le package avec une version portable de Java

- Cheat sheet

### What's next? \bcpanchant (2/2)

Package:

- Récupérer uniquement l'objet Java Java de la CVS-CJO (pour réduire le temps de calcul/personnaliser l'output) $\rightarrow$ dans la version GitHub : `jx13`, `jregarima`...

- Possibilité d'utiliser des régresseurs de calendrier personnalisés user-defined calendar regressors $\rightarrow$ dans la version GitHub

- Possibilité de "rafraîchir" le modèle (JD+ 3.0.0)

### Performance

```{r,echo=FALSE,message=FALSE,warning=FALSE, fig.height = 6}
library(microbenchmark)
library(ggplot2)
autoplot(readRDS("microbenchmark.RDS")) + theme(text = element_text(size=20))
```

# Utilisation de RJDemetra pour améliorer la production

## Autour de RJDemetra

### Exemples d'utilisation de RJDemetra

- rjdqa (expérimental, sans documentation) : package pour aider à évaluer la qualité de la désaisonnalisation (tableau de bord et bilan qualité)

\faGithub{} https://github.com/AQLT/rjdqa

- persephone (expérimental) : faciliter la production de séries CVS-CJO au sein de l'institut (graphiques interactifs, tableaux de bord...)

\faGithub{} https://github.com/statistikat/persephone

- ggdemetra (très expérimental) : intégrer la désaisonnalisation à ggplot2

\faGithub{} https://github.com/AQLT/ggdemetra

- Sujets non explorés : comparaison approches directes et indirectes, analyse des révisions, etc.

- Réalisations d'études : Ladiray D., Quartier-la-Tente A., "Du bon usage des modèles Reg-ARIMA en désaisonnalisation", JMS 2018

### rjdqa
\footnotesize
```{r,fig.height=6.5, echo = TRUE}
plot(rjdqa::sa_dashboard(x13_mod))
```

### persephone

\animategraphics[loop, autoplay, width=0.9\linewidth]{3}{img/gif/persephone/}{1}{167}

### ggdemetra : extension de ggplot2

Exemple de création de fonction `stat_` pour `ggplot2` et effectuer de la désaisonnalisation "on the fly"

https://ggplot2.tidyverse.org/articles/extending-ggplot2.html

\footnotesize
```{r, warning = FALSE,message=FALSE}
library(ggplot2)
library(ggdemetra)
# IPI France
myseries_data <- data.frame(x = as.numeric(time(ipi_c_eu)),
                            y = as.numeric(ipi_c_eu[, "FR"]))

# IPI France et Italie
myseries_data2 <- rbind(data.frame(x = as.numeric(time(ipi_c_eu)),
                                   y = as.numeric(ipi_c_eu[, "FR"]),
                                   pays = "FR", stringsAsFactors = FALSE),
                        data.frame(x = as.numeric(time(ipi_c_eu)),
                                   y = as.numeric(ipi_c_eu[, "IT"]),
                                   pays = "IT", stringsAsFactors = FALSE))
p1 <- ggplot(myseries_data, aes(x, y)) + 
  geom_line()
```


### ggdemetra : extension de ggplot2


```{r, fig.height= 6}
p1
```


### ggdemetra : extension de ggplot2

Pour rajouter la série désaisonnalisée et la tendance :

```{r, eval = TRUE}
p2 <- ggplot(myseries_data, aes(x, y)) + 
  geom_line() + 
  stat_sa(colour = "red", component = "sa",
          spec = "RSA3") +
  stat_sa(colour = "green", component = "t",
          spec = "RSA3")
```

Pour faire la désaisonnalisation sur plusieurs séries :

```{r, eval = TRUE}
p3 <- ggplot(myseries_data2,
             aes(x, y, colour = pays, group = pays)) + 
  geom_line() + 
  stat_sa(colour = "black", component = "sa",
          spec = "RSA0")
```

### ggdemetra : extension de ggplot2

```{r, fig.height= 6}
p2
```

### ggdemetra : extension de ggplot2

```{r, fig.height= 6}
p3
```

### ggdemetra : extension de ggplot2

\footnotesize
```{r, fig.height= 5.5}
p2 + stat_outliers(color = "red", vjust = 4, ylim = c(NA, 80), force = 10,
                   arrow = arrow(length = unit(0.03, "npc"),
                                 type = "closed", ends = "last"))   +
  geom_label_arima(x = - Inf, y = -Inf, vjust = -1, hjust = -0.1)
```

### ggdemetra : extension de ggplot2

Deux fonctions à écrire : `stat_sa` et `StatSa`

\footnotesize
```{r, eval = FALSE}
stat_sa <- function(mapping = NULL, data = NULL, geom = "line",
                    position = "identity", show.legend = NA, 
                    inherit.aes = TRUE,
                    method = c("x13","tramoseats"),
                    frequency = 12, spec = NULL
                    component = "sa",
                    ...) {
    ggplot2::layer(
        stat = StatSa, data = data, mapping = mapping, geom = geom, 
        position = position, show.legend = show.legend,
        inherit.aes = inherit.aes,
        params = list(method = method, frequency = frequency,
                      component = component,
                      spec = spec, ...)
    )
}
```

### ggdemetra : extension de ggplot2

\footnotesize
```{r, eval = FALSE}
StatSa <- ggproto("StatSa", Stat, required_aes = c("x", "y"),
                  compute_group = function(data, scales,
                                           method = c("x13", "tramoseats"), 
                                           frequency = 12, spec = NULL,
                                           component = "sa"){
                      method <- match.arg(method)
                      component <- match.arg(component)
                      data_ts <- ts(data$y, start = data$x[1],
                                    frequency = frequency)
                      if (method == "x13") {
                          if (is.null(spec)) {
                              sa <- RJDemetra::jx13(data_ts)
                          }else{
                              sa <- RJDemetra::jx13(data_ts, spec = spec)
                          }
                      } else {
                        .....
                      }
                      component_ts <- RJDemetra::get_indicators(sa,
                                                                component)[[1]]
                      data$y <- as.numeric(component_ts)
                      data
                  })
```


## Autour de JDemetra+
### Autour de JDemetra+
- Interface autour de JD+ 3.0:  
\faGithub{} https://github.com/nbbrd/jd3-rtests

\medskip

- Modèles espace-état:  
\faGithub{} https://github.com/palatej/rjdssf

\medskip

- Benchmarking et désagrégation temporelle :  
\faGithub{} https://github.com/palatej/rjdbench

\medskip

- Interface autour du JWSACruncher (version anglaise de JDCruncher) :  
\faGithub{} https://github.com/AQLT/rjwsacruncher


### Merci de votre attention

\vspace{-0.2cm}

\begin{columns}
\begin{column}{0.4\textwidth}
\begin{center}
\includegraphics[width=4cm]{img/rjdemetra_logo.png}
\end{center}
\end{column}
\begin{column}{0.5\textwidth} 
\href{https://github.com/jdemetra/rjdemetra}{\faGithub{} jdemetra/rjdemetra}  

\href{https://twitter.com/JDemetraPlus}{\faTwitter{} @JdemetraPlus}

Other works and packages around JD+:  
\href{https://github.com/nbbrd}{\faGithub{} nbbrd}  
\end{column}
\end{columns}




