---
title: |
 | Estimation en temps réel de la tendance-cycle :
 | Apport de l’utilisation des filtres asymétriques dans la détection des points de retournement
subtitle: "Point Thèse"
author: "Alain Quartier-la-Tente"
departement: "16 Mai 2023"
division: |
    | 
logo: "img/logobeamer.png"
automaticcontents: false
output:
    beamer_presentation:
        template: template_Beamer.tex
        keep_tex: yes
        theme: TorinoTh
        slide_level: 3
        includes:
          in_header: preamble_beamer.tex
themeoptions: "coding=utf8,language=french"
classoption: 'usepdftitle=false,french' #handout
fontsize: 10pt
biblio-style: unsrtnat
natbiboptions: [numbers]
---

```{r setup, include=FALSE}
knitr::opts_chunk$set(echo = FALSE,
                      cache = F,
                      fig.align = 'center',
                      fig.path = "img/rmd-")
library(knitr)
library(kableExtra)
library(rjd3filters)
fig.ext <- "pdf"
# load(file = "tables.RData")
# mae <- readRDS("tables_revisions.RDS")$MAE
```

### Définition du sujet

Point de retournement, lissage, X-13 ?

### FST

- Poids trouvés en minimisant le déphasage observé sur les séries simulées : toujours du filtre préservant les polynômes de degré 2 avec $\alpha = 0,00$ (*fidelity*), $\beta  =0,05$ (*smoothness*) et $\gamma = 0,95$ (*timeliness*)


- Poids non normalisés peuvent avoir un avantage : on associe un poids décroissant à la *timeliness*

- Résultats [ici](https://aqlt.github.io/DT-est-tr-tc/sec-comparison.html#comparaison-des-filtres-polynomiaux-locaux-et-des-filtres-rkhs)

. . .

Non testé : méthodes des plus proches voisins pour la longueur des filtres 


### ex `rjd3filters` : filtres X-11

```{r, out.width="100%"}
knitr::include_graphics("img/gain_lp.pdf")
```

### ex `rjd3filters` : filtres X-11

```{r, out.width="100%"}
knitr::include_graphics("img/gain_autres.pdf")
```

### Méthodes robustes

Quel cadre ($\iff$ quels points atypiques) ? X-11 ou plus général (actuellement)

- X-11 : plus simple que des AO, mais implique de corriger en amont des autres outliers.
Permet de se rapprocher du NLDF.

. . .

Protocole ?

- Série simulée : comment calibrer les points atypiques ? une date à la fois, plusieurs dates ?

- Séries réelles : classer les points atypiques selon X-11, et comparer les résultats sur séries corrigées et séries non corrigées ? Suppose que l'on détecte tous les points atypiques.

. . .

Idée de supplémentaire par rapport à la littérature : étendre méthodes polynômiales en rajoutant des variables de contrôle ?
