---
title: |
 | Manipuler les moyennes mobiles avec R et JDemetra+
subtitle: "Rencontres R 2023"
author: "Alain Quartier-la-Tente"
departement: "Insee, LEMNA"
division: |
    | 21 au 23 juin 2023
logo: "img/logobeamer.png"
automaticcontents: true
output:
    beamer_presentation:    
        template: template_beamer.tex
        keep_tex: yes
        theme: TorinoTh
        slide_level: 3
        includes:
          in_header: preamble_beamer.tex
themeoptions: "coding=utf8,language=french"
classoption: 'usepdftitle=false,french' #handout
fontsize: 10pt
# bibliography: [biblio.bib]
biblio-style: unsrtnat
natbiboptions: [numbers]
---

```{r setup, include=FALSE}
knitr::opts_chunk$set(echo = TRUE,
                      cache = F,
                      fig.align = 'center',
                      fig.path = "img/markdown-",
                      out.width ="100%")
library(knitr)
library(kableExtra)
library(rjd3filters)
library(microbenchmark)
library(ggplot2)
library(patchwork)

is_html <- knitr::is_html_output()
is_latex <- knitr::is_latex_output()
fig.ext = "pdf"
if(is_html){
    fa_arrow_circle_right <- '<i class="fas fa-arrow-circle-right"></i>'
    fa_r_project <- '<i class="fab fa-r-project"></i>'
}else {
    if(is_latex){
        fa_arrow_circle_right <- "\\faIcon{arrow-circle-right}"
        fa_r_project <- "\\faIcon{r-project}"
    }else {
        fa_arrow_circle_right <- "->"
        fa_r_project <- 'R'
    }
}

if (!dir.exists("benchmark"))
  dir.create("benchmark")

f_bm_airline <- "benchmark/airline.RDS"
f_bm_arima <- "benchmark/arima_complicated.RDS"
f_bm_seasonal <- "benchmark/seasonal.RDS"
if (!file.exists(f_bm_airline)) {
  mairline = microbenchmark::microbenchmark("stats::arima" = {
   m = arima(log(AirPassengers), order=c(0,1,1), seasonal = list(order=c(0,1,1), period=12))
},
"rjd3toolkit::sarima_estimate" = {
  rjd3toolkit::sarima_estimate(log(AirPassengers), order=c(0,1,1), seasonal = list(order=c(0,1,1), period=12))
})
  # autoplot(mairline)
  saveRDS(mairline, f_bm_airline)
}
if (!file.exists(f_bm_arima)) {
  mcomplicates = microbenchmark::microbenchmark("stats::arima" = {
  arima(log(AirPassengers), order=c(3,1,1), seasonal = list(order=c(1,1,1), period=12))
},
"rjd3toolkit::sarima_estimate" = {
  rjd3toolkit::sarima_estimate(log(AirPassengers), order=c(3,1,1), seasonal = list(order=c(1,1,1), period=12))
})
  # autoplot(mcomplicates)
  saveRDS(mcomplicates, f_bm_arima)
}

if (!file.exists(f_bm_seasonal)) {
  mseasonal <- microbenchmark::microbenchmark(
    "seasonal::seas" = seasonal::seas(AirPassengers, x11 = ""),
    "RJDemetra::x13" = RJDemetra::x13(AirPassengers),
    "rjd3x13::x13" = rjd3x13::x13(AirPassengers,"rsa5c")
  )
  # autoplot(mseasonal)
  saveRDS(mseasonal,
			f_bm_seasonal)
}

options(width = 60)
def.par <- par(no.readonly = TRUE)
```

# Introduction


### JDemetra+ ???

JDemetra+ :

- logiciel officiellement recommandé par Eurostat et la BCE pour la désaisonnalisation

- un package \faRProject{} associé : `RJDemetra`

- Nombreux *plug-in* qui permettent de traiter d'autres problèmes de séries temporelles : benchmarking, nowcasting, DFM, etc.

. . .

JDemetra+ 3.0 :

- Refactorisation du code qui facilite l'accès au code via d'autres logiciels

- Utilisation des Protocol Buffers pour accélérer l'interaction avec Java (`RProtoBuf`)

- Développement $\simeq 10$ de package \faRProject{} autour de problèmes de séries temporelles

- Aujourd'hui : focus sur un package (traitement des moyennes mobiles) et rapide présentation des autres

# `rjd3filters` et les moyennes mobiles

## Introduction aux moyennes mobiles

### Introduction

\highlight{Moyennes mobiles} (MM) omniprésentes dans les problèmes de séries temporelles :
$$
M_\theta(X_t)=\sum_{k=-p}^{+f}\theta_kX_{t+k}
=\left(\sum_{k=-p}^{+f}\theta_kB^{-k}\right)X_{t}
\text{ avec }B^k=X_{t-k}
$$

. . .

Exemple :

- Lissage : moyennes mobiles simples (ex : COVID), LOESS (`ggplot2::geom_smooth()`), régressions locale, etc.

. . .

- Prévisions : ARIMA

. . .

- Décomposition : désaisonnalisation (X-13ARIMA, STL), extraction de tendance-cycle (analyse du cycle des affaires)


## Existant sous `r fa_r_project`

### Qu'est-ce qui existe sous `r fa_r_project` ? (1)

Pour la manipulation de MM :

1. `stats::filter(., method= "recursive", sides = 2)`: MM symétriques ($p$ impair)
$$
y_t=f_1x_{t+\lceil (p-1)/2\rceil}+\dots+f_p x_{t+\lceil (p-1)/2\rceil-(p-1)}
$$
or `stats::filter(., method= "recursive", sides = 1)`: MM utilisées en temps-réel
$$
y_t=f_1x_{t}+\dots+f_p x_{t-(p-1)}
$$

. . .

\faArrowCircleRight{} On peut ajouter des 0 pour généraliser mais on perd l'estimation des derniers points


### Qu'est-ce qui existe sous `r fa_r_project` ? (2)

Régression locale :

2. `KernSmooth::locpoly()` régression locale avec noyau gaussien

3. `locfit::locfit()` régression locale avec tricube, rectangulaire, triweight, triangulaire, epanechnikov, bisquare, gaussien

4. `stats::loess()` noyau tricube

. . .

5. Désaisonnalisation : `stats`, `seasonal`, `RJDemetra`, `x12`: difficile d'isoler les étapes et les différentes moyennes mobiles utilisées

. . .

\bigskip 

\faArrowCircleRight{} Aucune fonction pour manipuler facilement les MM et analyser leurs propriétés statistiques (gain, déphasage, etc.)

\faArrowCircleRight{} Aucune moyen de créer les moyennes mobiles classiques liées à la désaisonnalisation : Henderson, Musgrave, Macurves, etc.

## rjd3filters
### `rjd3filters` (1)

\footnotesize

`rjd3filters`: package \faRProject{} basé sur les librairies \large\faJava{} \normalsize de JDemetra+ 3.0 qui permet de :

- créer/combiner/appliquer facilement toutes les MM `moving_average()`

. . .

- créer/combiner/appliquer facilement un ensemble de MM : une MM centrale (estimations finales) et des MM lorsque les données ne sont pas disponibles `finite_filters()`

. . .

- étudier les propriétés des MM : courbe des coefficients (`plot_coef()`), gain (`plot_gain()`), déphasage (`plot_phase()`) et différentes statistiques (`diagnostic_matrix()`)

. . .

- différentes méthodes de construction de MM pour l'extraction de la tendance-cycle et "personnaliser" X-11

### `rjd3filters` (2)

Disponible sous \href{https://github.com/rjdemetra/rjd3filters}{\faGithub{} rjdemetra/rjd3filters}

```{r, eval=FALSE}
devtools::install_github("rjdemetra/rjd3toolkit")
devtools::install_github("rjdemetra/rjd3filters")
```


### Création et manipulations `moving_average()` {.allowframebreaks}

\footnotesize

(Rappel : $B^iX_t=X_{t-p}$ et $F^iX_t=X_{t+p}$)
```{r}
library(rjd3filters)
m1 = moving_average(rep(1,4), lags = -2)/4; m1 # MM simple de 4 termes
m2 = moving_average(rep(1,3), lags = -1)/3; m2 # MM centrés 3 termes
m1 + m2
m1 - m2
m1 * m2
m1^2
rev(m1)
```

```{r}
library(rjd3filters)
m1 = moving_average(rep(1,4), lags = -2)/4; m1 # MM simple de 4 termes
m2 = moving_average(rep(1,3), lags = -1)/3; m2 # MM centrés 3 termes
m1 + m2
m1 - m2
m1 * m2
m1^2
rev(m1)
```

```{r ex-filtres,out.height="50%"}
y <- datasets::discoveries
plot(y)
lines(y * m1, col = "#fdc538")
lines(y * m2, col = "#2568b0")
```


```{r ex-filtres-stats,out.height="90%"}
par(mai = c(0.3, 0.3, 0.2, 0))
layout(matrix(c(1,1,2,3), 2, 2, byrow = TRUE))
plot_coef(m1, main = "Coef");plot_coef(m2, col = "#fdc538", add = TRUE)
plot_gain(m1, main = "Gain");plot_gain(m2, col = "#fdc538", add = TRUE)
plot_phase(m1, main = "Déphasage");plot_phase(m2, col = "#fdc538", add = TRUE)
```

### A quoi ça sert ?

- Dans les cas simples : inutile

. . .

- Dans les cas plus compliqués (ex : désaisonnalisation, lissage) :

  - Aide à la formation (décomposition des étapes)
  
  - Aide à la recherche (modification de certaines étapes)


- Exemple : désaisonnalisation avec X-11 (combinaison de nombreuses moyennes mobiles)

### Exemple X-11 {.allowframebreaks}

\scriptsize

```{r}
y <- log(AirPassengers)
# On suppose Y = Tendance-Cycle (TC) + Saisonnalité (S) + Irrégulier (I)
tc_1 <- M2X12 <- (simple_ma(12, - 6) + simple_ma(12, - 5))/2
si_1 <- 1 - tc_1
M3X3 <- macurves("S3x3")
M3X3 # MM sym. pour l'estimation finale et MM asym. pour les est. intermédiaires
M3X3_s <- to_seasonal(M3X3, 12)
s_1 <- M3X3_s * si_1
s_1_norm <- M2X12 * s_1
s_1_norm <- impute_last_obs(s_1_norm, n = 6, nperiod = 1)
s_1_demean <- s_1 - s_1_norm
s_1_f <- impute_last_obs(s_1_demean, n = 6, nperiod = 12)
sa_1 <- 1- s_1_f

h13 <- lp_filter()
tc_2 <- h13 * sa_1

si_2 <- 1 - tc_2
s_2 <- M3X3_s * si_2
s_2_norm <- M2X12 * s_2
s_2_norm <- impute_last_obs(s_2_norm, n = 6, nperiod = 1)
s_2_demean <- s_2 - s_2_norm
s_2_f <- impute_last_obs(s_2_demean, n = 6, nperiod = 12)
sa_2 <- 1- s_2_f
c(len = length(sa_2@sfilter), ub = upper_bound(sa_2@sfilter))
```

### Exemple X-11 (2)

```{r, echo=FALSE, fig.show='animate', out.height="90%"}
plot(y, main = "Série brute", col = "red")
plot(tc_1 * y, main = "Tendance-cycle (1)", ylim = range(y)); lines(y, col = "red")
plot(s_1_f * y, main = "Saisonnalité (1)")
plot(sa_1 * y, main = "Série désaisonnalisée (1)", ylim = range(y)); lines(y, col = "red")

plot(tc_2 * y, main = "Tendance-cycle (2)", ylim = range(y)); lines(y, col = "red")
plot(s_2_f * y, main = "Saisonnalité (2)")
plot(sa_2 * y, main = "Série désaisonnalisée (2)", ylim = range(y)); lines(y, col = "red")
```

# Autres packages

## rjd3toolkit
### rjd3toolkit

- Nombreux tests (résidus, saisonnalité, effets jours ouvrables, etc.), non existants dans \faRProject{} : Jarque-Bera (plus de paramètres que  rapport à `tseries::jarque.bera.test()`), *runs tests* (caractère aléatoire des données), *range-mean regression test* (choisir la transformation en log), tests sur les JO (Canova-Hansen), tests de saisonnalité (dont test combiné de X-11 et périodogramme)

- Création de régresseurs liés aux points atypiques et liés au effets jours ouvrables (Pâques, année bissextile, stocks, variables trigonométriques, etc.)

- Création de régresseurs de calendrier en prenant en compte les spécificités des pays (jours fériés)


- Manipulation des modèles ARIMA (simulation, addition, décomposition, estimation)


- Autres fonctions autour du traitement des séries temporelles (transformation, stationnarisation, etc.)


### Benchmark des estimations ARIMA

En médiane 10 fois plus rapide avec ARIMA(0,1,1)(0,1,1) et 30 fois avec ARIMA(3,1,1)(1,1,1) !

```{r performance-arima, echo = FALSE, out.height="85%", message=FALSE}
m1 <- readRDS(f_bm_airline)
m2 <- readRDS(f_bm_arima)
(autoplot(m1, log = TRUE) + ggtitle("ARIMA(0,1,1)(0,1,1)")) /
(autoplot(m2, log = TRUE) + ggtitle("ARIMA(3,1,1)(1,1,1)"))
```

## Désaisonnalisation
### rjd3x13, rjd3tramoseats, rjdemetra3

- différentes méthodes de modélisation de RegARIMA avec detections automatiques des points atypiques

- méthodes "classiques" de désaisonnalisation : X-13 et TRAMO-SEATS

- gestion de workspaces (liés à JDemetra+)

### Performance

En médiane : `RJDemetra` 2 fois plus rapide que `seasonal` et `rj3x13` 10 fois plus rapide que `seasonal`!

```{r performance, echo = FALSE, out.height="85%", message=FALSE}
mseasonal <- readRDS(f_bm_seasonal)
autoplot(mseasonal)+theme(axis.text=element_text(size=16),
        axis.title=element_text(size=16))
```

## Autres packages
### rjd3highfreq et rjd3stl

`rjd3highfreq` : désaisonnalisation des séries haute-fréquence (plus fines que mensuelles)

- \bclampe{}  *fractional* et *multi airline decomposition* 

- \bclampe Extension de X-11 avec une saisonnalité non entière

`rjd3stl` : STL, MSTL, ISTL, loess 

Exemples : https://github.com/palatej/test_rjd3hf


### rjd3sts and rjd3bench

`rjd3sts` Interface simple autour des modèles espace-état et des *structural time series*

Exemples : https://github.com/palatej/test_rjd3sts

\faArrowCircleRight{} `tvCoef` permet de transformer des modèles `lm` en modèles à coefficients variant dans le temps

`rjd3bench` *Benchmarking* (uni et multivarié) et désagrégation temporelle

Exemples : https://github.com/palatej/test_rjd3bench


# Conclusion

### Conclusion

Avec JDemetra+ 3.0, de nombreux packages `r fa_r_project` sont développés :

- Sur l'analyse des séries temporelles et les méthodes de désaisonnalisation (bien plus rapide qu'avec les packages actuels)

- Développement de nouvelles méthodes (e.g. gestion des séries à haute-fréquence)

- Permet de faciliter les formations en accédant à toutes les fonctionnalités de JDemetra+


- Il faut \faJava{} $\geq$ 17 (non compatible avec tous les serveurs du CRAN) 

### Merci de votre attention {.noframenumbering}

Packages \faIcon{r-project}{} :

::::{.columns}
:::{.column width=40%}

\href{https://github.com/rjdemetra/rjd3toolkit}{\faGithub{} rjdemetra/rjd3toolkit}

\href{https://github.com/rjdemetra/rjd3x13}{\faGithub{} rjdemetra/rjd3x13}

\href{https://github.com/rjdemetra/rjd3tramoseats}{\faGithub{} rjdemetra/rjd3tramoseats}

\href{https://github.com/rjdemetra/rjdemetra3}{\faGithub{} rjdemetra/rjdemetra3}

\href{https://github.com/rjdemetra/rjd3filters}{\faGithub{} rjdemetra/rjd3filters}

:::
:::{.column width=50%}

\href{https://github.com/rjdemetra/rjd3sts}{\faGithub{} rjdemetra/rjd3sts}

\href{https://github.com/InseeFrLab/tvCoef}{\faGithub{} InseeFrLab/tvCoef}

\href{https://github.com/rjdemetra/rjd3stl}{\faGithub{} rjdemetra/rjd3stl}

\href{https://github.com/rjdemetra/rjd3highfreq}{\faGithub{} rjdemetra/rjd3highfreq}

\href{https://github.com/rjdemetra/rjd3bench}{\faGithub{} rjdemetra/rjd3bench}
:::
::::

\footnotesize

(transfert sous \faGithub{} rjdemetra/ en cours, quelques packages sont encore sous \faGithub{} palatej/)
